臺灣苗栗地方法院民事簡易判決　　　 　　　　　　　九十二年度苗簡字第五六三號
　　原　　　告　財團法人汽車交通事故特別補償基金
　　法定代理人　丙○○
　　訴訟代理人　甲○○
　　被　　　告　乙○○
右當事人間請求給付補償金事件，本院於民國九十三年一月十三日言詞辯論終結，判
決如下：
    主    文
原告之訴駁回。
訴訟費用由原告負擔。
    事實及理由
甲、兩造之聲明及陳述要旨
壹、原告方面
一、聲明：被告應給付原告新臺幣（下同）二十萬元，及自起訴狀繕本送達被告之翌
          日（民國九十二年十二月二十四日）起至清償日止，按年息百分之五計算
          之利息。
二、陳述：
（一）訴外人即加害人黃崇貴駕駛訴外人邱美萍所有車牌號碼：ＮＹ—二二○九號（
      起訴狀誤繕為：ＮＹ—二○九九）之車輛，於九十一年三月二十五日二十時三
      十分許，在苗栗市○○里○○街九號處發生交通事故，致受害人即被告乙○○
      殘廢。因系爭肇事車輛之所有權人邱美萍未依法規定投保強制汽車責任保險，
      被告即依強制汽車責任保險法第三十八條第一項第二款規定向原告請求補償，
      原告於九十二年一月二十日就傷害醫療給付項目給付被告一萬五千二百零九元
      ，及九十二年七月二日就殘廢給付項目給付被告五十一萬元，核計給付被告五
      十二萬五千二百零九元。
（二）惟查被告領取前項補償金前，於九十一年十二月十日已與加害人黃崇貴達成民
      事和解，獲有黃崇貴之賠償金二十萬元，故而依強制汽車責任保險法第三十九
      條第四項之規定，請求返還已受領之補償金。
三、證據：提出診斷證明書、道路交通事故證明書、補償理算書、收據、刑事判決影
          本等件為證。
貳、被告方面
一、聲明：駁回原告之訴。
二、陳述：伊與黃崇貴之調解內容，不包括強制汽車責任保險之部分，故不應給付原
          告。
三、證據：提出調解書影本一件為證。
參、本院依職權調閱九十一年度交訴字第五三號刑事案件卷宗。
乙、得心證之理由
一、原告主張：訴外人即加害人黃崇貴駕駛訴外人邱美萍所有車牌號碼：ＮＹ—二二
    ○九號之車輛，於九十一年三月二十五日二十時三十分許，在苗栗市○○里○○
    街九號處過失撞擊被告乙○○，致被告受傷殘廢，而因上開肇事車輛之所有權人
    邱美萍未依法規定投保強制汽車責任保險，被告即依強制汽車責任保險法第三十
    八條第一項第二款規定向原告請求補償，原告於九十二年一月二十日就傷害醫療
    給付項目給付被告一萬五千二百零九元，及九十二年七月二日就殘廢給付項目給
    付被告五十一萬元，核計給付被告五十二萬五千二百零九元，但被告領取前項補
    償金前，已與加害人黃崇貴達成民事和解，並於九十一年十二月十日獲有黃崇貴
    之賠償金二十萬元等事實，為被告所不爭執，復有原告提出與其所述相符，被告
    不爭執其為真正之診斷證明書、道路交通事故證明書、補償理算書、收據影本等
    件為證，並經本院依職權調取上開刑事卷宗核閱屬實，應堪信為真實。然本件之
    爭點厥在於：被告是否因受領加害人黃崇貴給付之上開二十萬元，而須將已自原
    告受領之補償金在二十萬元範圍內返還原告？
二、經查：
（一）按「特別補償基金依前條規定為補償者，視為加害人或汽車所有人損害賠償金
      額之一部分（第一項）。特別補償基金於補償金額範圍內，得直接向加害人或
      汽車所有人求償（第二項）」，強制汽車責任保險法第三十條定有明文。其規
      定特別補償基金為加害人損害賠償之「一部分」而非當然為「全部」，而補償
      金額復得向加害人求償，故補償基金係由加害人負終局責任。則加害人如於補
      償基金之外，另行賠償被害人其他金額，而自願終局負擔二者之總和，依當事
      人自主及私法自治原則，並無不可。
（二）本院九十一年度交訴字第五三號刑事案件九十一年十月二十九日審理時，兩造
      陳稱︰「（法官問︰兩造有無達成和解？）被告（按︰即黃崇貴）答︰我有要
      和解的意思，我願以新臺幣二十萬元與告訴人（按︰即本件被告乙○○）和解
      ，但付款的方式還沒有談成。告訴人均答︰有經過調解委員會調解成立（庭呈
      調解書一份），但被告還沒有付錢給我」（見該刑事卷宗第二十三頁），嗣該
      刑事案件同年十二月十日審理時，該案被告黃崇貴當庭交付告訴人即本件被告
      乙○○、其妻即訴外人陳徐瑞廷二十萬元（見該刑事卷宗第二十九頁），可知
      本件被告受領加害人黃崇貴二十萬元賠償金之法律上原因，係被告提出、原告
      不爭執其為真正之調解書（附於本院卷第三十四頁）。
（三）依上開經本院核定之調解書調解內容第一項載明︰「對造人（按︰即黃崇貴）
      願給付聲請人新臺幣二十萬元整（不含汽車強制責任保險理賠金）作為醫療費
      用、精神慰撫金及工作損失等一切費用」，而原告給付被告之系爭特別補償金
      ，正是上開肇事車輛車主邱美萍未將該車投保強制責任險，所生保險理賠金之
      替代物，故解釋黃崇貴前揭調解內容「不含汽車強制責任保險理賠金」之真意
      ，應係願於終局負擔之系爭特別補償金外，另行給付被告二十萬元，是被告自
      得同時受領系爭特別補償金及黃崇貴給付之上開二十萬元，尚非無法律上之原
      因。
（四）強制汽車責任保險法第三十九條第四項固規定︰「受害人或其繼承人已自加害
      人或汽車所有人獲有賠償或自社會保險獲有給付者，特別補償基金於補償時，
      應扣除之」，但並未規定特別補償基金並未扣除者，得就未扣除之部分向被害
      人求償，況訴外人黃崇貴既已自願於特別補償基金外，另行負擔上開二十萬元
      ，則該二十萬元與特別補償基金毫無關係，原告並無扣除之餘地，而應依強制
      汽車責任保險法第三十九條第二項「特別補償基金於補償金額範圍內，得直接
      向加害人或汽車所有人求償」之規定，就特別補償之數額全數向黃崇貴或邱美
      萍求償。
（五）被告雖有簽立如本院卷第十八頁之切結書，切結︰「承諾於補償金額範圍內，
      不再向加害人或其他賠償義務人請求賠償，如有任何違反以上承諾之情事，願
      依同法第三十九條第四項之規定償還應扣除之補償金額，並負全部法律責任」
      ，但其前提係「補償金額範圍內」，現訴外人黃崇貴既已自願於特別補償基金
      之外，另行負擔上開二十萬元，則該二十萬元與特別補償基金毫無關係，尚非
      上開切結書所稱之「補償金額範圍內」，故原告並無置喙之餘地，被告亦無償
      還原告之義務。
（六）原告要求被告簽立之「汽車交通事故特別補償金收據暨行使代位權告知書」載
      明︰「但立據人（按︰即被告）對加害人或汽車所有人之損害賠償請求權超過
      本特別補償基金部分仍得為和解或拋棄，不影響本基金代位權之行使」（附於
      本院卷第二十六、二十七頁），是由上開「不含汽車強制責任保險理賠金」之
      調解文句可知，該二十萬元既係被告與黃崇貴就特別補償基金之外，另行成立
      之調解，故不影響特別補償基金向黃崇貴代位權之行使，從而原告並無扣除之
      權利，益徵被告並無償還之義務。否則原告扣除後，原告向黃崇貴求償之金額
      即減少二十萬元，殊非黃崇貴簽立上開調解書之本意，亦與強制汽車責任保險
      法保障被害人而非加害人之立法意旨有違。
（七）綜上所述，本件被告不因受領加害人黃崇貴給付之上開二十萬元，而須將已自
      原告受領之補償金在二十萬元範圍內返還原告，從而本件原告之訴為無理由，
      其訴訟應予駁回。
三、本件事證已臻明確，兩造其餘攻擊防禦方法及舉證，經核與判決結果不生影響，
    爰不另一一論述，併此敘明。
四、結論：本件原告之訴為無理由，依民事訴訟法第七十八條，判決如主文。
中　　　華　　　民　　　國　　九十三　　　年　　一　　月　　十三　　　日
                                  臺灣苗栗地方法院苗栗簡易庭
                                            法  官 伍偉華
右正本證明與原本無異。
如對本判決上訴，請於本判決送達後二十日內向本院提出上訴狀。
                                         法院書記官 鄭永媚
中　　　華　　　民　　　國　　九十三　　　年　　一　　月　　十三　　　日
